---
output:
  html_document:
    df_print: paged
  pdf_document:
    fig_crop: no
fontsize: 11pt
documentclass: article
geometry:
- a4paper
- textwidth=16cm
- textheight=21cm
header-includes:
- \usepackage[brazil, english, portuguese]{babel}
- \usepackage[utf8]{inputenc}
- \usepackage[T1]{fontenc}
- \usepackage[fixlanguage]{babelbib}
- \usepackage{times}
- \usepackage{caption}
- \captionsetup[table]{skip=10pt}
- \usepackage{amsmath}
- \usepackage{float}
- \usepackage{indentfirst}
indent: yes
---

```{=tex}
\begin{titlepage} 
\begin{center} 
{\large Universidade Estadual de Campinas}\\[0.2cm] 
{\large Instituto de Matemática, Estatística e Computação Científica}\\[0.2cm] 
{\large Departamento de Estatística}\\[4cm]
{\bf \huge  Atividade 3 - ME721}\\[0.9cm]
{\large Integrantes:}\\[0.2cm]
{\large Rodrigo Forti - 224191}\\[0.2cm]
{\large João Pedro Shimizu Rodrigues - 218793}\\[0.2cm]
{\large Guilherme Martins de Castro Gurgel - 217249}\\[10cm]
{\large Campinas}\\[0.2cm]
{\large 2021}
\end{center}
\end{titlepage}
```

```{r setup, include=FALSE}
knitr::opts_chunk$set(echo = FALSE, 
                      warning = FALSE,
                      message = FALSE,
                      fig.height = 4, 
                      fig.width = 7, 
                      fig.pos='H',
                      OutDec = ',',
                      #out.extra = '',
                      comment = NA)
options(OutDec = ",")
```

```{r}
#Pacotes
library(tidyverse)
library(kableExtra)
library(knitr)
library(patchwork)
```

# Estado escolhido: Minas Gerais (MG)

```{r carregando os dados}
mg_pop_1980 = read_delim("pop_1980_MG.csv",skip = 3,delim = ";",n_max = 12);#mg_pop_1980
mg_pop_2010 =read_delim("pop_2010_MG.csv",skip = 3,delim = ";",n_max = 12);#mg_pop_2010
mg_morte_1980 = read_delim("mort_1980_MG.csv",skip = 3,delim = ";",n_max = 12) %>% select(-Ign); #mg_morte_1980
mg_morte_2010 = read_delim("mort_2010_MG.csv",skip = 3,delim = ";",n_max = 12) %>% select(-Ign); #mg_morte_2010

nomes = c("faixa","masc","femi","total")

colnames(mg_pop_1980) = nomes
colnames(mg_pop_2010) = nomes
colnames(mg_morte_1980) = nomes
colnames(mg_morte_2010) = nomes

```

## Questão 1

A Taxa Bruta de Mortalidade (TBM) é o número total de óbitos, por mil habitantes, em determinado espaço geográfico, no ano considerado. Ela expressa a frequência anual de mortes e é condicionada por fatores socioeconômicos. Fórmula: TBM = $$1000.\frac{Óbitos}{População}$$

Taxa Bruta de Mortalidade (TBM) de Minas Gerais em 1980: **TBM** = 7,002479

```{r taxa brutalidade 1980}
TBM1980 = ((sum(mg_morte_1980$total))/(sum(mg_pop_1980$total)))*1000
#TBM1980
```

Taxa Bruta de Mortalidade (TBM) de Minas Gerais em 2010: **TBM** = 6,158747

```{r taxa brutalidade 2010}
TBM2010 = ((sum(mg_morte_2010$total))/(sum(mg_pop_2010$total)))*1000
#TBM2010
```

Observa-se uma diminuição da Taxa Bruta de Mortalidade (TBM) de 1980 para 2010, um motivo disso foram os avanços no campo da medicina que permitiram que a sociedade pudesse ter acesso a vacinas, medicamentos e maiores cuidados com a saúde. Outros motivos foram a melhoria do saneamento básico e a diminuição da miséria. 

## Questão 2

## Questão 3

A Taxa Específica de Mortalidade expressa a frequência anual de mortes por faixa etário e sexo e é condicionada por fatores socioeconômicos. Fórmula: TEM = $$\frac{ÓbitosPorSexo_EFaixaEtária}{PopulaçãoPorSexo_EFaixaEtária}$$

Taxas Específicas de Mortalidade (TEM) para homens de Minas Gerais em 1980, arredondado para 4 digitos, para as faixas etárias: Menor 1 ano, 1 a 4 anos, 5 a 9 anos, 10 a 14 anos, 15 a 19 anos, 20 a 29 anos, 30 a 39 anos, 40 a 49 anos, 50 a 59 anos, 60 a 69 anos, 70 a 79 anos, 80 anos e mais

```{r, echo=FALSE}
TEM_H_1980 = (mg_morte_1980$masc)/(mg_pop_1980$masc)
data.frame(TEM = round(TEM_H_1980,4), Faixa = mg_morte_1980$faixa)
```

Taxas Específicas de Mortalidade (TEM) para mulheres de Minas Gerais em 1980, arredondado para 4 digitos, para as faixas etárias: Menor 1 ano, 1 a 4 anos, 5 a 9 anos, 10 a 14 anos, 15 a 19 anos, 20 a 29 anos, 30 a 39 anos, 40 a 49 anos, 50 a 59 anos, 60 a 69 anos, 70 a 79 anos, 80 anos e mais

```{r, echo=FALSE}
TEM_M_1980 = (mg_morte_1980$femi)/(mg_pop_1980$femi)
data.frame(TEM = round(TEM_M_1980,4), Faixa = mg_morte_1980$faixa)
```

Taxas Específicas de Mortalidade (TEM) para homens de Minas Gerais em 2010, arredondado para 4 digitos, para as faixas etárias: Menor 1 ano, 1 a 4 anos, 5 a 9 anos, 10 a 14 anos, 15 a 19 anos, 20 a 29 anos, 30 a 39 anos, 40 a 49 anos, 50 a 59 anos, 60 a 69 anos, 70 a 79 anos, 80 anos e mais

```{r, echo=FALSE}
TEM_H_2010 = (mg_morte_2010$masc)/(mg_pop_2010$masc)
data.frame(TEM = round(TEM_H_2010,4), Faixa = mg_morte_1980$faixa)
```

Taxas Específicas de Mortalidade (TEM) para mulheres de Minas Gerais em 2010, arredondado para 4 digitos, para as faixas etárias: Menor 1 ano, 1 a 4 anos, 5 a 9 anos, 10 a 14 anos, 15 a 19 anos, 20 a 29 anos, 30 a 39 anos, 40 a 49 anos, 50 a 59 anos, 60 a 69 anos, 70 a 79 anos, 80 anos e mais

```{r, echo=FALSE}
TEM_M_2010 = (mg_morte_2010$femi)/(mg_pop_2010$femi)
data.frame(TEM = round(TEM_M_2010,4), Faixa = mg_morte_1980$faixa)
```



Graficos com as taxas especificas das duas fontes de ambos os anos, azul indica homem e vermelho indica mulher:


```{r, include=FALSE}
f = c(0, 1, 5, 10, 15, 20, 30, 40, 50, 60, 70, 80)
G1980 = data.frame(TEM_Homem = round(TEM_H_1980,4), TEM_Mulher = round(TEM_M_1980,4), Idade = f)
G2010 = data.frame(TEM_Homem = round(TEM_H_2010,4), TEM_Mulher = round(TEM_M_2010,4), Idade = f)
```


```{r, echo=FALSE}
ggplot(data = G1980) + geom_line(aes(x = Idade, y = TEM_Homem), col = "blue") + geom_point(aes(x = Idade, y = TEM_Homem), col = "blue") + geom_line(aes(x = Idade, y = TEM_Mulher), col = "red") + geom_point(aes(x = Idade, y = TEM_Mulher), col = "red") + ggtitle("Grafico com as taxas especificas (TES) de ambos os sexos em 1980") + labs(y="TEM")
```


```{r, echo=FALSE}
ggplot(data = G2010) + geom_line(aes(x = Idade, y = TEM_Homem), col = "blue") + geom_point(aes(x = Idade, y = TEM_Homem), col = "blue") + geom_line(aes(x = Idade, y = TEM_Mulher), col = "red") + geom_point(aes(x = Idade, y = TEM_Mulher), col = "red") + ggtitle("Grafico com as taxas especificas (TES) de ambos os sexos em 2010") + labs(y="TEM")
```

Observa-se que em geral, os homens possuem as Taxas Especificas de Mortalidade maiores do que as mulheres. Uma razão para esse fenômeno é que os homens, em geral, fazem diagnóstico tardio de doenças graves, não seguem o tratamento recomendado, estão mais expostos aos acidentes de trabalho e trânsito, utilizam álcool e drogas em maior quantidade, envolvem-se mais em situações de violência do que as mulheres e não praticam atividade física com regularidade como as mulheres. Outro motivo é que a saúde pública prioriza a saúde da criança e da mulher. 


## Questão 4






























