---
output: 
  pdf_document:
    fig_crop: no
#bibliography: "referencias.bib"
#nocite: '@*'
#link-citations: true
#colorlinks: false
fontsize: 11pt
documentclass: article
geometry: 
 - a4paper
 - textwidth=16cm
 - textheight=21cm
header-includes:
  - \usepackage[brazil, english, portuguese]{babel}
  - \usepackage[utf8]{inputenc}
  - \usepackage[T1]{fontenc}
  - \usepackage[fixlanguage]{babelbib}
  - \usepackage{times}
  - \usepackage{caption} 
  - \captionsetup[table]{skip=10pt}
  - \usepackage{amsmath}
  - \usepackage{float}
  - \usepackage{indentfirst}
indent: true
---

```{=tex}
\begin{titlepage} 
\begin{center} 
{\large Universidade Estadual de Campinas}\\[0.2cm] 
{\large Instituto de Matemática, Estatística e Computação Científica}\\[0.2cm] 
{\large Departamento de Estatística}\\[4cm]
{\bf \huge  Atividade 1 - ME721}\\[0.9cm]
{\large Integrantes:}\\[0.2cm]
{\large Rodrigo Forti - 224191}\\[0.2cm]
{\large João Pedro Shimizu Rodrigues - 218793}\\[0.2cm]
{\large Guilherme Martins de Castro Gurgel - 217249}\\[10cm]
{\large Campinas}\\[0.2cm]
{\large 2021}
\end{center}
\end{titlepage}
```

```{r setup, include=FALSE}
knitr::opts_chunk$set(echo = FALSE, 
                      warning = FALSE,
                      message = FALSE,
                      fig.height = 4, 
                      fig.width = 7, 
                      fig.pos='H',
                      OutDec = ',',
                      #out.extra = '',
                      comment = NA)
options(OutDec = ",")
```

```{r}
library(tidyverse)
```

```{r, Leitura e definição dos dados ceará 1980}
path_df_idade80 = 'A171441189_28_143_208.csv'
df_idade80 = read.csv(path_df_idade80,sep=';', skip=3, nrows=33, header=T)
colnames(df_idade80)[1] <- 'Faixa.Etária.detalhada'

df_idade80 = as_tibble(df_idade80) %>% select(-Total)

df_idade_juntas80 = df_idade80[21:nrow(df_idade80),]
inicio = 1
fim = 5

for (i in 1:4){
  idades_juntas = c("0 a 4 anos",
                    "5 a 9 anos",
                    "10 a 14 anos",
                    "15 a 19 anos")
  idade_masc = df_idade80[inicio:fim,] %>% select(Masculino) %>% colSums() %>% as.vector()
  idade_fem = df_idade80[inicio:fim,] %>% select(Feminino) %>% colSums() %>% as.vector()
  df_idade_juntas80 = rbind(df_idade_juntas80,c(idades_juntas[i],idade_masc, idade_fem))
  inicio = inicio + 5
  fim = fim + 5
  #i = i + 1
}
##
df_80 = df_idade_juntas80 

df_80 = df_80 %>% gather("sexo","n_pessoas",2:3)

inicio = 0 
fim = 4
nomes_idades = NULL

for (i in 1:17){
  nomes_idades =  c(nomes_idades,paste0(inicio," a ",fim, ' anos'))
  inicio = inicio + 5
  fim = fim + 5
}

nomes_idades[length(nomes_idades)] = '80 anos e mais'

df_80$Faixa.Etária.detalhada = as.factor(df_80$Faixa.Etária.detalhada)

df_80$Faixa.Etária.detalhada = factor(df_80$Faixa.Etária.detalhada, levels = nomes_idades)

df_80$sexo = as.factor(df_80$sexo)
df_80$n_pessoas = as.numeric(df_80$n_pessoas)

df_80 = df_80 %>% mutate(perc_pop = if_else(sexo  == 'Masculino', -n_pessoas/sum(df_80$n_pessoas), n_pessoas/sum(df_80$n_pessoas)))
```


```{r, Leitura e definição dos dados ceará 2010}
path_df_idade10 = 'Ceara2010.csv'
df_idade10 = read.csv(path_df_idade10,sep=';', skip=3, nrows=33, header=T)
colnames(df_idade10)[1] <- 'Faixa.Etária.detalhada'

df_idade10 = as_tibble(df_idade10) %>% select(-Total)

df_idade_juntas10 = df_idade10[21:nrow(df_idade10),]
inicio = 1
fim = 5

for (i in 1:4){
  idades_juntas10 = c("0 a 4 anos",
                    "5 a 9 anos",
                    "10 a 14 anos",
                    "15 a 19 anos")
  idade_masc = df_idade10[inicio:fim,] %>% select(Masculino) %>% colSums() %>% as.vector()
  idade_fem = df_idade10[inicio:fim,] %>% select(Feminino) %>% colSums() %>% as.vector()
  df_idade_juntas10 = rbind(df_idade_juntas10,c(idades_juntas10[i],idade_masc, idade_fem))
  inicio = inicio + 5
  fim = fim + 5
  i = i + 1
}

df10 = df_idade_juntas10 

df10 = df10 %>% gather("sexo","n_pessoas",2:3)

df10$Faixa.Etária.detalhada = as.factor(df10$Faixa.Etária.detalhada)

df10$Faixa.Etária.detalhada = factor(df10$Faixa.Etária.detalhada, levels = nomes_idades)

df10$sexo = as.factor(df10$sexo)
df10$n_pessoas = as.numeric(df10$n_pessoas)

df10 = df10 %>% mutate(perc_pop = if_else(sexo  == 'Masculino', -n_pessoas/sum(df10$n_pessoas), n_pessoas/sum(df10$n_pessoas)))
```

# Estado escolhido: Estado do Ceará (CE)

## Exercício 1

Após um processo migratório intenso entre os anos de 1950 e 1970 para outras regiões do país, a pirâmide etária do Estado do Ceará, nos ano de 1980, ficou larga em sua base e afinada nas faixas etárias referentes aos adultos na idade de trabalho, como podemos ver na Figura 1.

```{r, fig.cap = "Pirâmide etária do Estado do Ceará, ano 1980"}
df_80 %>% ggplot(
    aes(x = Faixa.Etária.detalhada,
        y = perc_pop, fill = sexo)
    ) +
  # agregar el argumento color = "white", si gustan
    geom_col(position = "stack", alpha = 0.6) + 
    coord_flip() +
  # colores que me gustan
    scale_fill_manual(values = c("midnightblue", "darkred")) +
  # tema minimalista
    theme_minimal() +
  # leyenda para el fondo
    theme(
      legend.position = "bottom",
      plot.caption = element_text(hjust = 0)) +
  # etiquetas en positivo
    scale_y_continuous(labels = abs) +
    labs(
      y = "Porcentagem da população",
      x = "Faixas etárias",
      title = "Pirâmide etária do Estado do Ceará, ano 1980"
      #subtitle = "Edad en grupos quinquenales"
      )
```

Como houve uma redução acentuada na imigração nordestina após a década de 1980 comparado com as taxas de imigração de períodos anteriores, a pirâmide etária do Estado do Ceará em 2010 sofreu influências mais significativas do crescimento vegetativo e envelhecimento da população, e não tanto da saída de pessoas. Podemos ver esse padrão na Figura 2, onde a faixa etária mais populosa são a de jovens adultos. 

Como a imigração diminuiu entre 1980 e 2010, os jovens na idade de trabalho ficaram em sua terra natal. Esse é um dos principais motivos dos jovens adultos serem a minoria em 1980 e em 2010, serem a maioria.


```{r, fig.cap="Pirâmide etária do Estado do Ceará, ano 2010",fig.pos="H"}
df10 %>% ggplot(
    aes(x = Faixa.Etária.detalhada,
        y = perc_pop, fill = sexo)
    ) +
  # agregar el argumento color = "white", si gustan
    geom_col(position = "stack", alpha = 0.6) + 
    coord_flip() +
  # colores que me gustan
    scale_fill_manual(values = c("midnightblue", "darkred")) +
  # tema minimalista
    theme_minimal() +
  # leyenda para el fondo
    theme(
      legend.position = "bottom",
      plot.caption = element_text(hjust = 0)) +
  # etiquetas en positivo
    scale_y_continuous(labels = abs) +
    labs(
      y = "Porcentagem da população",
      x = "Faixas etárias",
      title = "Pirâmide etária do Estado do Ceará, ano 2010"
      #subtitle = "Edad en grupos quinquenales"
      )
```

## Exercício 2


```{r, fig.cap="Razão entre os sexos no Estado do Ceará, ano 1980"}
#1980
df_idade_juntas80$Faixa.Etária.detalhada = as.factor(df_idade_juntas80$Faixa.Etária.detalhada)

df_idade_juntas80$Faixa.Etária.detalhada = factor(df_idade_juntas80$Faixa.Etária.detalhada, levels = nomes_idades)

df_idade_juntas80[order(df_idade_juntas80$Faixa.Etária.detalhada),] %>%
  mutate(r_sexos = as.double(Masculino)/as.double(Feminino)) %>%
  ggplot(aes(x = seq(1,nrow(df_idade_juntas80)),
             y = r_sexos)) +
  geom_line() +
  scale_x_continuous(breaks = 1:(nrow(df_idade_juntas80)),
    labels = levels(df_idade_juntas80$Faixa.Etária.detalhada))+
  geom_abline(intercept = 1, slope = 0) + 
  theme_minimal() +
  theme(axis.text.x = element_text(angle = 90, vjust = 0.5, hjust=1))+
  # leyenda para el fondo
    theme(
      legend.position = "bottom",
      plot.caption = element_text(hjust = 0))+
  labs(
      y = "Razão entre os sexos",
      x = "Faixas etárias",
      title = "Razão entre os sexos no Estado do Ceará, ano 1980"
      #subtitle = "Edad en grupos quinquenales"
      )+
  annotate("rect", xmin = 1, xmax = length(seq(1,nrow(df_idade_juntas80))), ymin = 0.93, ymax = 1.07,
        alpha = .5, fill =  "darkgrey")
```

Observando primeiramente o ano de 1980, referente a Figura 3, vemos que a razão entre os sexos é menor do que um para as faixas etárias maiores que 10 anos, o que, levando em consideração o exercício 1, significa que a população é em sua maioria feminina. 

É importante notar também que isso pode nos sugerir que o índice de saída por imigração de homens do Ceará é maior do que o das mulheres, outra possibilidade seria que o tempo médio de vida masculino fosse menor do que o feminino. Podemos observar isso pois apenas na faixa etária de 0 a 9 anos foi registrada uma maioria masculina, tendo pontos mínimos no intervalo de 25 a 29 anos e 80 anos ou mais, registrando respectivamente uma razão de 0,861 e 0,813.

```{r, fig.cap="Razão entre os sexos no Estado do Ceará, ano 2010"}
#1980
df_idade_juntas10$Faixa.Etária.detalhada = as.factor(df_idade_juntas80$Faixa.Etária.detalhada)

df_idade_juntas10$Faixa.Etária.detalhada = factor(df_idade_juntas10$Faixa.Etária.detalhada, levels = nomes_idades)

df_idade_juntas10[order(df_idade_juntas80$Faixa.Etária.detalhada),] %>%
  mutate(r_sexos = as.double(Masculino)/as.double(Feminino)) %>%
  ggplot(aes(x = seq(1,nrow(df_idade_juntas10)),
             y = r_sexos)) +
  geom_line() +
  scale_x_continuous(breaks = 1:(nrow(df_idade_juntas10)),
    labels = levels(df_idade_juntas10$Faixa.Etária.detalhada))+
  geom_abline(intercept = 1, slope = 0) + 
  theme_minimal() +
  theme(axis.text.x = element_text(angle = 90, vjust = 0.5, hjust=1))+
  # leyenda para el fondo
    theme(
      legend.position = "bottom",
      plot.caption = element_text(hjust = 0))+
  labs(
      y = "Razão entre os sexos",
      x = "Faixas etárias",
      title = "Razão entre os sexos no Estado do Ceará, ano 2010"
      #subtitle = "Edad en grupos quinquenales"
      )+
  annotate("rect", xmin = 1, xmax = length(seq(1,nrow(df_idade_juntas80))), ymin = 0.93, ymax = 1.07,
        alpha = .5, fill =  "darkgrey")
```

Agora na Figura 4 podemos analisar uma situação semelhante com a descrita anteriormente, onde vemos uma maioria feminina em quase todas as faixas etárias com mais de 20 anos. Mais do que isso, podemos comparar sua população com a de 1980, onde os indivíduos da faixa etária de 0 a 4 anos em 1980 correspondem aos indivíduos de 30 a 34 anos em 2010. Realizando esta comparação vemos que a razão cai 1,015 de para 0,947, o que sustenta nossa possibilidade de que mais homens estão saindo da nossa população do que mulheres, ou mais mulheres estão entrando. Em outras faixas etárias esta análise nos diz o mesmo, mostrando uma queda na razão entre os sexos.

Com a diminuição na imigração entre os anos de 1980 e 2010, os homens cearenses não saíram de sua terra natal de forma intensa, por isso vemos um equilíbrio maior no número de homens e de mulheres na idade de trabalho em 2010 no Estado comparado com 1980.

## Exercício 3

Primeiramente, calculando a taxa de crescimento geometrica entre os anos 1980 e 2010 no Ceara

```{r}
#Lendo os dados

Ceara1980 = read.csv("A171441189_28_143_208.csv", sep=';', skip=4, nrows=33, header=F)

Ceara2010 = read.csv("Ceara2010.csv", sep=';', skip=4, nrows=33, header=F)
```

```{r}
#Colocando nomes apropriados para as colunas

colnames(Ceara1980)=c('Idade','Masculino','Feminino','Total') 

colnames(Ceara2010)=c('Idade','Masculino','Feminino','Total') 
```

```{r}
#Calculando a populacao total do Ceara em 1980 e em 2010

pop1980 = sum(Ceara1980$Total)

pop2010 = sum(Ceara2010$Total)
```

A taxa de crescimento geométrico entre os anos 1980 e 2010 no Ceará foi de 1,578769. Isso significa que a população no Ceará cresceu em média 157,8796% por ano nesse intervalo de tempo. Essa taxa não foi muito influenciada pelas migrações. Os fluxos migratórios ocorreram de forma mais intensa entre 1880 e 1970. Portanto, esse aumento na população foi devido ao crescimento vegetativo no Ceará.


```{r}
#Formula para Taxa de Crescimento Geometrica: (raiz(n)(Pt/P0)-1)*100 onde n = 30 (Diferenca entre os anos 1980 e 2010)

Taxa_Crescimento_Geometrica = (((pop2010/pop1980)^(1/30))-1)*100

#Taxa_Crescimento_Geometrica
```


```{r}
#Colocando os intervalos de idade nas linhas

rownames(Ceara1980) = Ceara1980$Idade

Ceara1980 = Ceara1980[,-1]

rownames(Ceara2010) = Ceara2010$Idade

Ceara2010 = Ceara2010[,-1]
```


```{r}
#Criando grupos de idade para agrupar as idades simples

grupo_idade=cut(rep(0:32),breaks=c(0,0.99,4,9,14,19,20,21,22,23,24,25,26,27,28,29,30,31,32),include.lowest = T)

Ceara1980.n=aggregate(Ceara1980,list(Idade=grupo_idade),sum)

Ceara2010.n=aggregate(Ceara2010,list(Idade=grupo_idade),sum)
```


```{r}
#Representando os intervalos de idade em apenas um numero

Ceara1980.n$Idade=c(0,1,5,10,15,20,25,30,35,40,45,50,55,60,65,70,75,80)

Ceara2010.n$Idade=c(0,1,5,10,15,20,25,30,35,40,45,50,55,60,65,70,75,80)
```


Agora, calculando a razao de dependencia de cada ano para jovens e idosos. A fórmula para calcular a razão de dependência de jovens ou idosos em um determinado ano é: $(P/PopAtiva).100$, onde $P$ é o total de jovens e idosos neste ano e $PopAtiva$ é o total da população ativa. Uma pessoa é considerada jovem quando tem menos de 15 anos de idade. Uma pessoa é considerada idosa quando tem mais de 64 anos de idade. A população ativa são as pessoas entre 11 e 64 anos de idade. Foi obtido as seguintes estimativas para o Estado do Ceará:

* Razão de dependência para os jovens em 1980 = 80,074

* Razão de dependência para os idosos em 1980 = 8,390

* Razão de dependência para os jovens em 2010 = 38,919

* Razão de dependência para os idosos em 2010 = 11,410


Como já foi calculado, a razão de dependência dos jovens em 1980 no Ceará foi de 80, 07486 e dos idosos foi de 8, 390. Isso significa que em 1980 a razão de dependência total foi de 88,465. Ou seja, pela estimativa, aproximadamente 88,5% da população neste ano era dependente. Isso é um número muito alto que causa um atraso no crescimento econômico de uma região. Já em 2010, a razão de dependência total foi de 50,329. Ou seja, aproximadamente 50,3% da população dependia
economicamente da população ativa. Houve um declínio da razão de dependência nessa região e isso se deve ao processo de transição demográfica. A redução dos níveis de fecundidade leva à diminuição das taxas de natalidade, implicando no decréscimo da parcela jovem da população. A população idosa, portanto, se eleva. O denominador, por sua vez, ainda vem aumentando, pela incorporação de grupos provenientes de épocas de alta fecundidade.

```{r}
#Razao de dependencia para os jovens do Ceara em 1980

Jovens1980 = with(Ceara1980.n, sum(Ceara1980.n[Ceara1980.n$Idade<15,4]))

pop.ativa1980 = with(Ceara1980.n, sum(Ceara1980.n[Ceara1980.n$Idade>10 & Idade<65,4]))

RD.jovens1980 = (Jovens1980/pop.ativa1980)*100

#RD.jovens1980
```

```{r}
#Razao de dependencia para os idosos do Ceara em 1980

Idosos1980=with(Ceara1980.n, sum(Ceara1980.n[Ceara1980.n$Idade>64,4]))

RD.Idosos1980 = (Idosos1980/pop.ativa1980)*100

#RD.Idosos1980
```

```{r}
#Razao de dependencia para os jovens do Ceara em 2010

Jovens2010 = with(Ceara2010.n, sum(Ceara2010.n[Ceara2010.n$Idade<15,4]))

pop.ativa2010 = with(Ceara2010.n, sum(Ceara2010.n[Ceara2010.n$Idade>10 & Idade<65,4]))

RD.jovens2010 = (Jovens2010/pop.ativa2010)*100

#RD.jovens2010
```

```{r}
#Razao de dependencia para os idosos do Ceara em 1980

Idosos2010 = with(Ceara2010.n, sum(Ceara2010.n[Ceara2010.n$Idade>64,4]))

RD.Idosos2010 = (Idosos2010/pop.ativa2010)*100

#RD.Idosos2010
```