---
output: 
  pdf_document:
    fig_crop: no
#bibliography: "referencias.bib"
#nocite: '@*'
#link-citations: true
#colorlinks: false
fontsize: 11pt
documentclass: article
geometry: 
 - a4paper
 - textwidth=16cm
 - textheight=21cm
header-includes:
  - \usepackage[brazil, english, portuguese]{babel}
  - \usepackage[utf8]{inputenc}
  - \usepackage[T1]{fontenc}
  - \usepackage[fixlanguage]{babelbib}
  - \usepackage{times}
  - \usepackage{caption} 
  - \captionsetup[table]{skip=10pt}
  - \usepackage{amsmath}
  - \usepackage{float}
  - \usepackage{indentfirst}
indent: true
---

```{=tex}
\begin{titlepage} 
\begin{center} 
{\large Universidade Estadual de Campinas}\\[0.2cm] 
{\large Instituto de Matemática, Estatística e Computação Científica}\\[0.2cm] 
{\large Departamento de Estatística}\\[4cm]
{\bf \huge Aplicação do modelo SEIR para previsão da têndencia da COVID-19 na XXXXXX}\\[0.9cm]
{\large Integrantes:}\\[0.2cm]
{\large Jadson Rodigo Silva de Oliveira -  218405}\\[0.2cm]
{\large João Pedro Shimizu Rodrigues - 218793}\\[0.2cm]
{\large Guilherme Martins de Castro Gurgel - 217249}\\[0.2cm]
{\large Rodrigo Forti - 224191}\\[8.5cm]
{\large Campinas}\\[0.2cm]
{\large 2021}
\end{center}
\end{titlepage}
```

## Metodologia

A pandemia de COVID-19 fez com que centros de pesquisa e organizações voltassem a atenção para modelos epidemiológicos. A capacidade dos modelos em fazer previsões sobre o futuro da disseminação de vírus permite aos cientistas avaliar planos de vacinação e de isolamento que no futuro podem ser implementados através de políticas governamentais.

### Modelo SEIR

Neste trabalho, aplicamos o modelo SEIR para fazer a previsão da progressão da COVID-19 na XXXXX. Esse modelo é dado por 4 componentes/estados: Suscetível, Exposto, Infeccioso e Removido (SEIR), e pode ser visto na Figura 1 junto com as taxas de transição entre os estados.

Suscetível, Exposto, Infeccioso e Removido são estados pelos quais um indivíduo progride na sequência. A taxa de infecção, $\beta$, controla a taxa de disseminação que representa a probabilidade de transmitir a doença entre suscetível e um indivíduo infectado. A taxa de incubação, $\sigma$, é a taxa de indivíduos expostos a se tornarem infectados (Tempo médio de incubação é dado por $1/\sigma$). A taxa de remoção, $\alpha = 1/D$, é determinada pelo tempo de duração médio, D, da infecção. 

A quantidade S denota o número de indivíduos que estão suscetíveis à doença, mas não infectados. Ou seja, todas as pessoas da população que estão em risco. A quantidade E denota o número de indivíduos que foram expostos ou infectados, porém não infecciosos. A quantidade I denota o número de indivíduos que podem transmitir a doença através do contato com indivíduos suscetíveis. E a quantidade R denota o número de indivíduos que conseguiram sobreviver e adquiriram imunidade para a doença ou morreram. As equações que governam a evolução e a dinâmica do modelo SEIR podem ser descritas pelas seguintes equações diferenciais ordinárias [ ].

$$ \frac{dS}{dt} = \frac{-\beta S I}{N}$$

$$ \frac{dE}{dt} = \frac{-\beta S I}{N} - \sigma E$$

$$\frac{dI}{dt} = \sigma E - \gamma I$$

$$\frac{dR}{dt} = \gamma I$$

Estudos mais aprofundados mostraram que o período médio de incubação para o Sars-Cov-2 é de ¾ dias, enquanto o período médio em que o indivíduo se mantém infeccioso é de 14 dias (ref).

### Dados

O conjunto de dados utilizado é proveniente de um repositório na plataforma Github e é mantido e atualizado pelo time de Ciência e Engenharia da Universidade John Hopkins, EUA ( ). 

O banco de dados inclui séries temporais de rastreio do número de pessoas afetadas pela COVID-19 no mundo, incluindo:

- Casos confirmados de pelo Coronavírus;

- O número de pessoas que morreram enquanto estavam doentes com Coronavírus;

- O número de pessoas recuperadas da doença.

Como trabalhamos apenas com os dados do país XXXXX, ocorreu uma filtragem para que só esse país de interesse permanecesse no banco.


```{r setup, include=FALSE}
knitr::opts_chunk$set(echo = FALSE, 
                      warning = FALSE,
                      message = FALSE,
                      fig.height = 4, 
                      fig.width = 7, 
                      fig.pos='H',
                      OutDec = ',',
                      #out.extra = '',
                      comment = NA)
options(OutDec = ",")
```

```{r}
#Pacotes
library(tidyverse)

#Carregando os dados
path = "https://raw.githubusercontent.com/datasets/covid-19/main/data/time-series-19-covid-combined.csv"
covid = read_csv(path)
colnames(covid) = c("Date","Country","State","Confirmed","Recovered","Deaths")
```

```{r}
covid_country = covid %>% filter(Country == "Spain")

#view(covid_country)
ts.plot(covid_country$Confirmed[1:150])
```

