---
output: 
  pdf_document:
    fig_crop: no
#bibliography: "referencias.bib"
#nocite: '@*'
#link-citations: true
#colorlinks: false
fontsize: 11pt
documentclass: article
geometry: 
 - a4paper
 - textwidth=16cm
 - textheight=21cm
header-includes:
  - \usepackage[brazil, english, portuguese]{babel}
  - \usepackage[utf8]{inputenc}
  - \usepackage[T1]{fontenc}
  - \usepackage[fixlanguage]{babelbib}
  - \usepackage{times}
  - \usepackage{caption} 
  - \captionsetup[table]{skip=10pt}
  - \usepackage{amsmath}
  - \usepackage{float}
  - \usepackage{indentfirst}
indent: true
---

```{=tex}
\begin{titlepage} 
\begin{center} 
{\large Universidade Estadual de Campinas}\\[0.2cm] 
{\large Instituto de Matemática, Estatística e Computação Científica}\\[0.2cm] 
{\large Departamento de Estatística}\\[4cm]
{\bf \huge Aplicação do modelo SIR para previsão da têndencia da COVID-19 na Itália}\\[0.9cm]
{\large Integrantes:}\\[0.2cm]
{\large Jadson Rodigo Silva de Oliveira -  218405}\\[0.2cm]
{\large João Pedro Shimizu Rodrigues - 218793}\\[0.2cm]
{\large Guilherme Martins de Castro Gurgel - 217249}\\[0.2cm]
{\large Rodrigo Forti - 224191}\\[8.5cm]
{\large Campinas}\\[0.2cm]
{\large 2021}
\end{center}
\end{titlepage}
```


```{r setup, include=FALSE}
knitr::opts_chunk$set(echo = FALSE, 
                      warning = FALSE,
                      message = FALSE,
                      fig.height = 4, 
                      fig.width = 7, 
                      fig.pos='H',
                      OutDec = ',',
                      #out.extra = '',
                      comment = NA)
options(OutDec = ",")
```

## Introdução

No final de 2019, um novo tipo de vírus da família do Coronavírus começou a circular entre humanos na cidade de Wuhan, na China [1]. Ele foi disseminado rapidamente para todo mundo por causa de uma característica: um indivíduo infectado por esse novo coronavírus pode transmiti-lo para outras pessoas até 48 horas antes de apresentar os sintomas  da COVID-19 (Coronavírus Disease - 2019) [2]. De fato, pessoas sem sintomas podem ter uma probabilidade maior de transmitir o vírus, pois elas têm chances menores de estarem isoladas e podem não ter adotado os procedimentos recomendados para a prevenção da infecção.

A Itália foi um dos principais países que sofreram por esse vírus no início de 2020 devido à grande circulação de pessoas para turismo. A primeira detecção de um italiano com o coronavírus ocorreu em 21 de fevereiro em uma cidade pequena perto de Milão, na região da Lombardia, no Norte do país [3]. E no mês de março o vírus já tinha se espalhado para todas as regiões do país [4].

Em 8 de março de 2020, o Primeiro Ministro Italiano Giuseppe Conte implementou estado de quarentena em toda Lombardia e em outras 14 províncias nortenhas, que colocou 60 milhões de pessoas em lockdown [5].

Em 11 de março,  devido ao grande número de casos e da rápida propagação do vírus em todos os continentes, a Organização Mundial da Saúde (OMS) declarou pandemia do Coronavírus [6]. 

Em 21 de março na Itália, todos os serviços não essenciais,  indústrias e escolas foram fechados e a movimentação de pessoas foi restringida [7]. Apenas serviços essenciais puderam permanecer abertos, como farmácias, supermercados e áreas relacionadas à saúde (hospitais e indústrias produtoras de oxigênio e respiradores). O que restringiu a movimentação dos 60 milhões de habitantes do país.

Durante esse período atípico de propagação do Coronavírus, o governo italiano implementou medidas individuais de proteção, como obrigatoriedade do uso de máscara em transportes e lugares públicos e quarentena de 14 dias para quem testou positivo para a doença [8].

Devido ao número limitado de testes feitos e disponíveis, pois a demanda estava alta no começo de 2020, o número real de infectados na Itália, assim como em outros países, é estimado como muito maior que a contagem oficial [9].

Há diversos fatores de risco que ajudam a explicar como será a gravidade da doença em indivíduos. Esses fatores podem ser: histórico de doenças cardíacas, respiratórias e autoimunes; tipo sanguíneo; sexo; idade; diabetes; gravidez; entre outros [10]. Como as populações possuem diferentes porcentagens desses fatores, é impossível definir uma medida exata para a mortalidade. Porém, em média, é estimado que a letalidade da COVID-19 esteja entre 1% a 2% [11].

## Objetivo

O objetivo deste trabalho foi predizer como seria a pandemia da COVID-19 na Itália se não fossem tomadas as medidas de contenção de propagação e, após isso,  foi feita uma previsão de como será após a tomada das medidas como lockdown e uso de máscara. A predição foi realizada com o modelo epidemiológico SIR.

Foi analisado apenas o período inicial da pandemia, pois há diversos fatores que o modelo SIR, pelo menos em sua versão mais simplista, não consegue captar, por exemplo, o desenvolvimento e aplicação de vacinas, migração de pessoas e reinfecção.


## Metodologia

A pandemia de COVID-19 fez com que centros de pesquisa e organizações voltassem a atenção para modelos epidemiológicos, entre eles o SIR. A capacidade dos modelos em fazer previsões sobre o futuro da disseminação de vírus permite aos cientistas avaliar planos de vacinação e de isolamento que no futuro podem ser implementados através de políticas governamentais.

### Modelo SIR

Neste trabalho, foi aplicado o modelo SIR para fazer a previsão da progressão da COVID-19 na Itália.  Esse modelo é dado por 3 componentes/estados: Suscetível, Infeccioso e Removido (SIR), e pode ser visto na Figura 1 junto com as taxas de transição entre os estados. Para mais informações sobre o modelo SIR utilizado nesse trabalho, veja [13].

Esse projeto se baseou no trabalho do artigo das pesquisadoras Aidalina Mahmud e Poh Ying Lim: \textit{Applying the SEIR Model in Forecasting The COVID-19 Trend in Malaysia: A Preliminary Study} [14]. A análise seguiu os mesmos passos do artigo, a diferença está nos dados e modelo utlizados. As pesquisadoras usaram os dados da Malásia e o modelo SEIR e esse projeto, os dados da Itália e o modelo SIR.

```{r, fig.cap="Estados do modelo SIR: Suscetível (S), Infeccioso (I) e Removido (R).",out.width = "99%"}
library(knitr)

img_path <- "SIR_diagrama.png"
include_graphics(img_path)
```


Suscetível, Infeccioso e Removido são estados pelos quais um indivíduo progride na sequência. A taxa de infecção, $\beta$, controla a taxa de disseminação que representa a probabilidade de transmitir a doença entre suscetível e um indivíduo infectado. A taxa de remoção, $\gamma = 1/D$, é determinada pelo tempo de duração médio, D, da infecção. 

A quantidade S denota o número de indivíduos que estão suscetíveis à doença, mas não infectados. Ou seja, todas as pessoas da população que estão em risco. A quantidade I denota o número de indivíduos que podem transmitir a doença através do contato com indivíduos suscetíveis. E a quantidade R denota o número de indivíduos que conseguiram sobreviver e adquiriram imunidade para a doença ou morreram. As equações que governam a evolução e a dinâmica do modelo SIR podem ser descritas pelas seguintes equações diferenciais ordinárias (1).

$$ \frac{dS}{dt} = \frac{-\beta S I}{N}$$
$$\frac{dI}{dt} = \frac{\beta S I}{N} - \gamma I \tag{1}$$

$$\frac{dR}{dt} = \gamma I$$

Foi utilizado como estimativa para o parâmetro $\gamma$ o valor $1/20$, pois estudos já mostraram que o tempo médio que o paciente fica infectado está entre 14 a 25 dias [2]. O parâmetro $\beta$ foi estimado através de uma regressão linear do tipo:

$$log(Casos_{dia_i}) = \alpha_0 + \alpha_1*\mbox{tempo}_i + e_i, \tag{2}$$

onde $e_i \sim N(0,\sigma^2)$ e $tempo_i = i$, $i = 1,2, 3,..., 7$. 

Para predizer como seria a pandemia se não fossem adotadas medidas anti-contágio, o parâmetro $\beta$ do modelo SIR foi dado pelo coeficiente angular $\alpha_1$ do modelo (2) entre os dias 8 a 15 de março de 2020 (uma semana após medidas anti-contágio). E para predizer como seria pandemia após as medidas anti-contágio, o parâmetro $\beta$ foi dado pelo coeficiente angular $\alpha_1$ do modelo (2) entre os dias 16 a 25 (duas semanas após a implementação das medidas anti-contágio).

Foi escolhido esses períodos para o cálculo dos dois $\beta$, pois não ocorreria uma alteração no registro de casos em uma semana após a implementação das medidas restritivas devido ao fato de que demora cerca de 5 a 7 dias para uma pessoa infectada demonstrar sintomas [2]. Com isso a tendência de crescimento do número de casos ainda segue os padrões do período sem medidas restritivas. Após uma semana de medidas restritivas, as pessoas que demonstrarassem sintomas da COVID-19 se infectaram depois da implementação das medidas anti-contágio. Dessa forma, ao usar esses dois períodos para o cálculo dos parâmetros, obtemos a tendência de crescimentos antes e depois das ações públicas para conter a disseminação.

Os parâmetros utilizados nos modelos podem ser encontrados na Tabela 1.

```{r}
parametros = data.frame("Periodo" = c("Antes_das_medidas_restritivas",
                                      "Depois_das_medidas_restritivas"),
           "Beta" = c(0.141, 0.106),
           "Gamma" = c(0.05, 0.05))

kable(parametros,
      caption = "Tabela com os parâmetros dos modelos utilizados.")

#parametros
```



## Dados

O conjunto de dados utilizado é proveniente de um repositório na plataforma Github e é mantido e atualizado pelo time de Ciência e Engenharia da Universidade John Hopkins, EUA [15]. 

O banco de dados inclui séries temporais de rastreio do número de pessoas afetadas pela COVID-19 no mundo, incluindo:

- Casos confirmados de pelo Coronavírus;

- O número de pessoas que morreram enquanto estavam doentes com Coronavírus;

- O número de pessoas recuperadas da doença.

Como trabalhamos apenas com os dados da Itália, ocorreu uma filtragem para que só esse país permanecesse no banco.

```{r Pacotes}
#Pacotes
library(tidyverse)
library(deSolve)
library(patchwork)
```


## Aplicação

A Figura 2 mostra os casos e mortes diários pela COVID-19 entre os dias 21 de fevereiro (primeiro caso registrado na Itália) e 27 de março de 2020 (uma semana após os 14 dias de medidas restritivas).

```{r Carregando dados}
#Carregando os dados
path = "https://raw.githubusercontent.com/datasets/covid-19/main/data/time-series-19-covid-combined.csv"
covid = read_csv(path)
colnames(covid) = c("Date","Country","State","Confirmed","Recovered","Deaths")

italia = covid%>% filter(Country == "Italy")
PopItaly = 60565372
```



```{r, fig.cap="Casos e mortes diários pela COVID-19 na Itália entre fevereiro e março de 2020. A cor azul representa os mortes e a vermelha, os casos."}
#variável casos diários
italia = italia %>% mutate(Caso_Diario = dplyr::lead(Confirmed, n = 1, default = NA) - Confirmed)

#variável mortes diárias
italia = italia %>% mutate(Morte_Diario = dplyr::lead(Deaths, n = 1, default = NA) - Deaths)

italia %>%
  filter(Date <= '2020-03-27', Date >= '2020-02-21') %>%
  gather(key,value, Caso_Diario, Morte_Diario) %>%
  ggplot(aes(y = value, x = Date, colour = key)) +
  geom_line()+
  annotate("text",x = as.Date("2020-03-06"), y = 5000, label = "Implementação medidas\nanti-contágio", col = "black", size = 4,angle = 90) +
  #annotate("text",x = as.Date("2020-03-15"), y = 1860, label = "14 dias", col = "black", size = 4) +
  #geom_segment(aes(x=as.Date("2020-03-08"),xend=as.Date("2020-03-22"),y=2000,yend=2000, col = "#FFFFFF")) +
  geom_vline(xintercept = as.numeric(as.Date("2020-03-08")), linetype=4) +
  #geom_vline(xintercept = as.numeric(as.Date("2020-03-22")), linetype=4) + 
  theme_bw() +
  xlab("Data") +
  ylab("Contagem") + 
  theme(legend.position = "none")
```


```{r}
italia_antes = italia %>%
  filter(Date >= '2020-03-09',Date <= '2020-03-16')

nrow_antes = nrow(italia_antes)

reg_antes = lm(log(Caso_Diario) ~ seq(1,nrow_antes), data = italia_antes)
#summary(reg_antes)
beta_antes = as.numeric(coef(reg_antes)[2]);#beta_antes
```


```{r}
italia_depois = italia %>%
  filter(Date >= '2020-03-16',Date <= '2020-03-21')

nrow_depois = nrow(italia_depois)

reg_depois = lm(log(Caso_Diario) ~ seq(1,nrow_depois), data = italia_depois)
#summary(reg_depois)
beta_depois = as.numeric(coef(reg_depois)[2]);#beta_depois
```


```{r}
#function SIR
SIR = function(S0, I0, R0, t0, t1, beta, gamma){
  N = S0+I0+R0
  S = S0; R = R0; I = I0
  SS = c(S0); RR = c(R0); II = c(I0)
  dt = 1
  t = t0
  tt = t0
  while(t <= t1){
    dS = -(beta/N)*S*I
    dI = (beta/N)*S*I - gamma*I
    dR = gamma*I
    S = S+dt*dS
    I = I+dt*dI
    R = R+dt*dR
    SS = c(SS,S);II = c(II,I);RR = c(RR,R)
    t = t+dt
    tt = c(tt,t)
  }
  return(list("SS"=SS,
              "II"=II,
              "RR"=RR,
              "tt"=tt))
}
```


```{r}
modelo_SIR_antes = SIR(60.36*10^6,
                 2000,
               0,
               0, 200,
               beta_antes,1/25)

sir_antes = data.frame("Suscetivel" = modelo_SIR_antes$SS,
                        "Infeccioso" = modelo_SIR_antes$II,
                        "Recuperado" = modelo_SIR_antes$RR,
                        "Tempo" = seq(1, 202))

plot_antes = sir_antes %>%
  gather(key,value, Suscetivel, Infeccioso, Recuperado) %>%
  ggplot(aes(x = Tempo, y = value, colour = key))+
  geom_line()+
  theme_bw() +
  xlab(" ") +
  annotate("text",x = 25, y = 4e7, label = "Antes das medidas anti-contágio", col = "black", size = 3)+
  ylab("Contagem") + 
  theme(legend.position = "none")
```


```{r}
modelo_SIR_depois = SIR(60.36*10^6,
                 19000,
               0,
               0, 200,
               beta_depois,1/25)

#modelo_SIR_depois

sir_depois = data.frame("Suscetivel" = modelo_SIR_depois$SS,
                        "Infeccioso" = modelo_SIR_depois$II,
                        "Recuperado" = modelo_SIR_depois$RR,
                        "Tempo" = seq(1, 202))

plot_depois = sir_depois %>%
  gather(key,value, Suscetivel, Infeccioso, Recuperado) %>%
  ggplot(aes(x = Tempo, y = value, colour = key))+
  geom_line()+
  theme_bw() +
  xlab("Dias a partir de 1 de abril de 2020") +
  annotate("text",x = 25, y = 4e7, label = "Depois das medidas anti-contágio", col = "black", size = 3)+
  ylab("Contagem") + 
  theme(legend.position = "none")
```

Podemos ver na Figura 3 os cenários previstos para a Itália caso a pandemia fosse controlada ou não. Se medidas anti-contágio não fossem adotadas, haveria um pico no número de infecciosos dentro de 120 dias depois de primeiro de abril de 2020. E 200 dias depois depois de abril, a maioria da população já teria se infectado.

Ainda na Figura 3, podemos ver o cenário previsto depois das medidas anti-contágio. O pico do número infecciosos será atingido entre 140 dias depois de primeiro de abril e será menor comparado com o pico do cenário sem medidas restritivas. Dessa forma, haverá uma diminuição na exigência de leitos do sistema de saúde. 

```{r, fig.height= 5, fig.cap = "Previsão do número de suscetíveis (azul), de infecciosos (vermelha) e de recuperados (verde) antes e depois das medidas anti-contágio pelo modelo SIR na Itália."}
plot_antes / plot_depois
```

\newpage

## Conclusão

O Corona vírus se espalhou rapidamente pelo planeta e surpreendeu todos os países. Como a produção de testes no começo da pandemia era bem limitada, o número de infecções na Itália pode ser bem maior que o registrado, como já dito em [9]. Se os números reais forem muito discrepantes aos valores registrados, a previsão feita nesse trabalho pode estar subestimando o tempo para que o pico de infecciosos ocorra. 

Além disso, o modelo SIR não leva em conta acontecimentos e políticas públicas que podem vir a ser tomadas no futuro. Com isso, se ações forem tomadas para flexibilizar a circulação de pessoas ou para desacelerar ainda mais a transmissão, elas podem alterar o futuro e com isso os modelos utilizados nesse trabalho ficarão obsoletos.

Caso os números reais não sejam muito discrepantes com os números registrados, após a implementação das medidas restritivas de 8 de março de 2020, é previsto que a epidemia na Itália atingirá seu pico aproximadamente 4 meses depois de primeiro de abril e terá uma queda no número de infecções logo após esse período. Restringir o movimento da população irá reduzir o contato entre indivíduos e, por esse motivo, diminuirá o número de transmissões e taxas de infecção. Isso achatará a curva epidemiológica, mas também irá prolongar a duração da pandemia. A decisão de estender as medidas anti-contágio deve considerar fatores socioeconômicos também.

\newpage

## Bibliografia

  -[1] Coronaviruses. European Centre for Disease Prevention and Control, 16 de março de 2021. Disponível em: \url{https://www.ecdc.europa.eu/en/covid-19/latest-evidence/coronaviruses}. Acesso em: 4 de junho de 2021. 
  
  -[2] If you've been exposed to the coronavirus. Harvard Medical School, 2 de junho de 2021.
  
  -[3] Coronavírus chegou à Itália mais cedo do que se pensava. AgênciaBrasil, 16 de novembro de 2020. Disponível em: \url{https://agenciabrasil.ebc.com.br/internacional/noticia/2020-11/coronavirus-chegou-italia-mais-cedo-do-que-se-pensava}. Acesso em: 4 de junho de 2021. 
  
  -[4] Coronavirus. Colpite tutte le regioni. La Protezione civile: ecco i numeri aggiornati. Avvenire, 5 de março de 2020. Disponível em: \url{https://www.avvenire.it/attualita/pagine/coronavirus-aggiornamento-5-marzo-2020}. Acesso em: 4 de junho de 2021. 
  
  -[5] Coronavirus: Italy extends emergency measures nationwide. BBC, 10 de março de 2020. Disponível em: \url{https://www.bbc.com/news/world-europe-51810673}. Acesso em: 4 de junho de 2021. 
  
  -[6] OMS declara pandemia de coronavírus. G1, 11 de março de 2020. Disponível em: \url{https://g1.globo.com/bemestar/coronavirus/noticia/2020/03/11/oms-declara-pandemia-de-coronavirus.ghtml}. Acesso em: 4 de junho de 2021. 
  
  -[7] Coronavirus: Italy bans any movement inside country as toll nears 5,500. The Guardian, 22 de março de 2020. Disponível em: \url{https://www.theguardian.com/world/2020/mar/22/italian-pm-warns-of-worst-crisis-since-ww2-as-coronavirus-deaths-leap-by-almost-800}. Acesso em: 4 de junho de 2021. 
  
  -[8] Italy: Government and institution measures in response to COVID-19. KPMG, 28 de outubro de 2020. Disponível em: \url{https://home.kpmg/xx/en/home/insights/2020/04/italy-government-and-institution-measures-in-response-to-covid.html}. Acesso em: 4 de junho de 2021. 
  
  -[9] The total number of Italian coronavirus cases could be ’10 times higher’ than known tally, according to one official. CNBC, 24 de março de 2020. Disponível em: \url{https://www.cnbc.com/2020/03/24/italian-coronavirus-cases-seen-10-times-higher-than-official-tally.html}. Acesso em: 4 de junho de 2021. 
  
  -[10] Risk factors and risk groups. European Centre for Disease Prevention and Control, 26 de abril de 2021.
  
  -[11] How deadly is the coronavirus? Scientists are close to an answer. Nature, 16 de junho de 2020. Disponível em: \url{https://www.nature.com/articles/d41586-020-01738-2}. Acesso em: 4 de junho de 2021. 
  
  -[12] How deadly is the coronavirus? Scientists are close to an answer. Nature, 16 de junho de 2020. Disponível em: \url{https://www.nature.com/articles/d41586-020-01738-2}. Acesso em: 4 de junho de 2021. 
  
  -[13] Ian Cooper, Argha Mondal e Chris G. Antonopoulosb. A SIR model assumption for the spread of COVID-19 in different communities. NCBI, 28 de junho de 2020. Disponível em: \url{https://www.ncbi.nlm.nih.gov/pmc/articles/PMC7321055/}. 

  -[14] Aidalina Mahmud e Poh Ying Lim. Applying the SEIR Model in Forecasting The COVID-19 Trend in Malaysia: A Preliminary Study. MedRxiv, 17 de abril de 2020. Disponível em: \url{https://www.medrxiv.org/content/10.1101/2020.04.14.20065607v1.article-info}.  
  
  -[15] COVID-19 dataset. Johns Hopkins University Center for Systems Science and Engineering (CSSE), 4 de junho de 2021. Disponível em: \url{https://github.com/datasets/covid-19}. Acesso em: 4 de junho de 2021. 
  

  